【裁判字號】    99,交聲,2493
【裁判日期】    991001
【裁判案由】    交管條例聲異
【裁判全文】
臺灣板橋地方法院刑事裁定            99年度交聲字第2493號
原處分機關  交通部公路總局新竹區監理所桃園監理站
異  議  人  乙○○
上列異議人即受處分人因違反道路交通管理處罰條例案件，對於
交通部公路總局新竹區監理所中華民國98年11月20日所為之處分
（桃監裁罰字第裁52-J6A023464號）聲明異議，臺灣桃園地方法
院受理後認無管轄權後移轉管轄至本院（臺灣桃園地方法院98年
度交聲字第3484號），本院裁定如下：
    主  文
原處分撤銷。
乙○○不罰。
    理  由
一、原處分機關處分意旨略以：異議人即受處分人乙○○於民國
    96年4 月15日上午6 時54分許，駕駛車牌號碼BV-4712 號自
    用小客貨車行經南投縣國姓鄉○○路福斗巷口處，因行經有
    燈光號誌管制之交岔路口闖紅燈，經南投縣政府警察局交通
    大隊警員掣單舉發；爰依道路交通管理處罰條例第53條第1
    項規定，裁處罰鍰新臺幣（下同）5,400 元，並依同條例第
    63 條 第1 項第3 款規定，記違規點數3 點等語。
二、聲明異議意旨略以：異議人未曾收受舉發通知單即接獲上開
    裁決書；又上開車輛前於93年12月間業已出賣予「陳宏明」
    ，惟買受人拒不過戶，亦無法尋找其人，故於94年3 月23日
    向監理機關辦理註銷上開車輛牌照，爰為此聲明異議，請求
    撤銷原處分等語。
三、按汽車駕駛人，行經有燈光號誌管制之交岔路口闖紅燈者，
    處新臺幣1,800 元以上5,400 元以下罰鍰；汽車駕駛人有第
    43條、第53條或第54條情形之一者，各記違規點數3 點；道
    路交通管理處罰條例第53條第1 項、第63條第1 項第3 款定
    有明文。次按道路交通管理處罰條例之處罰，受舉發違反道
    路交通管理事件之受處罰人，認為受舉發之違規行為應歸責
    他人者，應於舉發違反道路交通管理事件通知單應到案日期
    前，檢附相關證據及應歸責人相關證明文件，向處罰機關告
    知應歸責人，處罰機關應即另行通知應歸責人到案依法處理
    。逾期未依規定辦理者，仍依本條例各該違反條款規定處罰
    ；同條例第85條第1 項固有明文。然此條項係94年12月28日
    修正公布之現行條文，其修正理由無非將行政罰歸於實際應
    負責之人，以符公平正義，並使實際應負責之人能知所警惕
    避免再犯。惟依該條項之文義，受處分人「逾期未依規定辦
    理」之效果，係處罰機關「仍依本條例各該違反條款規定處
    罰」，並非指受處罰人未於交通管理事件通知單應到案日期
    前，檢附相關證據及應歸責人相關證明文件，向處罰機關告
    知應歸責人，即生失權之效果（臺灣高等法院暨所屬法院97
    年法律座談會刑事類提案第41號參照）。末按「人民違反法
    律上之義務而應受行政罰之行為，法律無特別規定時，雖不
    以出於故意為必要，仍須以過失為其責任條件。但應受行政
    罰之行為，僅須違反禁止規定或作為義務，而不以發生損害
    或危險為其要件者，推定為有過失，於行為人不能舉證證明
    自己無過失時，即應受處罰。」司法院大法官會議釋字第
    275 號著有解釋文。準此，該條項規定僅屬處罰機關得為實
    體上處罰之依據，非可推論受處罰人未於期間內負舉證義務
    ，即生失權之效果。從而，受處分人於向法院聲明異議程序
    中，仍得舉證證明該違反行政上義務之人，法院得據此為實
    體上判斷，倘受處分人非違反行政上義務之行為人，則無受
    行政秩序罰之理由，乃屬當然。
四、經查，車籍登記為異議人所有之車牌號碼BV-4712 號自用小
    客貨車，於96年4 月15日上午6 時54分許，在南投縣國姓鄉
    ○○路福斗巷口，行經有燈光號誌管制之交叉路口闖紅燈，
    經南投縣政府警察局交通隊警員認「在有燈光號誌管制之交
    叉路口闖紅燈」之交通違規情事，而製發上開舉發通知單，
    針對車籍登記之車主即異議人逕行舉發；此舉發通知單送達
    至桃園縣龜山鄉○○街2 巷3 號4 樓，並於96年6 月7 日寄
    存於桃園第19支局等情，固有上開舉發通知單1 紙、舉發照
    片2 張及南投縣政府警察局送達證書影本1 紙附卷可稽（見
    臺灣桃園地方法院卷宗第21、22頁），而堪認定。惟異議人
    即上開車輛之登記名義人乙○○於本院訊問時陳稱：伊於96
    年間係居住在臺北縣新莊市，並未居住於桃園縣龜山鄉之址
    ；又上開自用小客貨車雖登記在伊名下，惟伊於93年間業已
    將上開車輛出賣予「陳宏明」，並交付買受人使用，嗣「陳
    宏明」拒不辦理名義登記人之變更登記，伊乃於94年3 月23
    日向監理機關辦理上開車牌註銷登記，故伊於96年間並未使
    用上開車輛等語（見本院99年9 月28日訊問筆錄第1 頁）。
    而查，異議人於92年間戶籍地址固設於桃園縣龜山鄉○○街
    2 巷3 號4 樓，然在95年5 月10日即將之戶籍地址遷移至臺
    北縣新莊市○○○路85號，此有本院依職權查詢之遷徙紀錄
    資料查詢結果2 紙附卷可稽（見本院卷第3 、4 頁），再徵
    諸證人即異議人之配偶甲○○於本院訊問時亦證稱：其與異
    議人於94年間即已結婚同住一處，在96年間係居住於臺北縣
    新莊市住址等語（見同上訊問筆錄第2 頁）。從而，異議人
    於96年間未居住於桃園縣龜山鄉○○街2 巷3 號4 樓之址，
    應堪認定。再者，上開車輛牌照經異議人於94年3 月23日以
    拒不過戶為由，向新竹區監理所桃園監理站辦理註銷登記手
    續，並經審核合格；復上開車輛牌照之使用牌照稅納稅義務
    人因「現有資料身分不明」，而未能向新所有人課徵乙情，
    有桃園縣政府地方稅務局99年9 月10日桃稅消字第09901251
    93號函暨附上開汽車各項異動登記書1 份在卷可憑，則異議
    人於94年3 月23日後即未實際使用上開車輛，尚非虛妄，應
    為可採。是異議人雖未收受舉發通知單，而未向處罰機關告
    知應歸責人，惟不因之生失權效果，已如上述；又異議人於
    94年3 月23日後即未使用上開車輛，96年4 月15日上午6 時
    54分即無可能為本件交通違規之行為，亦無從令其擔負行政
    秩序罰之責，乃屬當然。
五、綜上所述，尚難認異議人為上開自用小客貨車之駕駛人及實
    際違規之人。此外，復查無其他積極證據足認異議人於上揭
    時、地有「在有燈光號誌管制之交叉路口闖紅燈」之違規行
    為，自應從有利於異議人之認定。從而，原處分機關未查明
    實際違規之人，逕為裁罰異議人，其處分尚有未洽，自應由
    本院撤銷原處分，另諭知異議人不罰，以資審慎。至第三人
    「陳宏明」涉有本件交通違規之情事，宜由原處分機關依權
    責處理，附此敘明。
六、據上論斷，應依道路交通管理處罰條例第87條第2 項、道路
    交通案件處理辦法第20條前段，裁定如主文。
中    華    民    國    99    年    10    月    1     日
                  交通法庭    法  官  曹惠玲
上列正本證明與原本無異。
如不服本裁定，應於裁定送達後五日內敘明抗告理由，向本院提
出抗告狀。
                              書記官  蕭佩宜
中    華    民    國    99    年    10    月    1     日

司法院資訊處製作；財團法人民間司法改革基金會備份。
